【裁判字號】    91,重上,530
【裁判日期】    920430
【裁判案由】    履行契約
【裁判全文】
臺灣高等法院民事判決  九十一年度重上字第五三○號
     上  訴  人  乙  ○
     訴訴代理人  吳仟翼律師
     被  上訴人  甲  ○
                 丙○○
     右二人共同
     訴訟代理人  楊博堯律師
     複  代理人  施明正
右當事人間履行契約事件，上訴人對於中華民國九十一年十一月八日臺灣臺北地方法
院九十一年度重訴字第二Ｏ五Ｏ號第一審判決提起上訴，本院判決如左：
    主    文
上訴駁回。
第二審訴訟費用由上訴人負擔。
    事    實
甲、上訴人方面：
壹、聲明：
一、原判決不利於上訴人部分廢棄。
二、右廢棄部分，駁回被上訴人在第一審之訴。
貳、陳述：除與原判決記載相同者外，補稱略以：
一、查坐落台北縣新店市○○段三三五之一號土地（分割自同段三三五號－重測前之
    地號為同市○○○段十四張小段六八號，下稱系爭土地），係上訴人於民國六十
    四年間出資所購買，購買時因尊重兩造先父，故由兩造先父林黃具名與賣方訂約
    ，將土地登記於林黃名下，併同另四筆土地，均係由上訴人務農耕作。因上訴人
    對家庭貢獻甚大，而其他子女皆從事其他行業，各有發展，故林黃年老時，為免
    子嗣日後爭產，遂於七十四年十二月間，將該筆由上訴人出資購買之重測前六八
    號土地，及另四筆繼承自先祖而由上訴人耕作之土地，一併辦理贈與予上訴人。
二、被上訴人陳稱系爭土地係兩造先父林黃所有，林黃為免日後之龐大遺產被課徵高
    額遺產稅，乃假贈與之名，實為信託登記之方式，將系爭土地變更登記於上訴人
    名下云云，顯係無中生有。蓋依斯時即修正前農業發展條例第三十一條規定，農
    業用地繼承後繼續經營農業生產者，免徵遺產稅，果林黃無意將系爭土地贈與上
    訴人，自可待林黃逝世後，協議先以上訴人一人之名義繼承系爭土地，俟系爭土
    地可辦理所有權移轉登記時，再移轉登記予被上訴人諸兄弟，同可免徵遺產稅，
    方符合被上訴人所稱之「信託登記」情即，並無於林黃生前作假贈與避稅之必要
    。
三、林黃於七十五年十月間逝世，兄弟爭產之心即起，稱委請母舅陳傳作主，於七十
    六年七月二十六日邀集除林慶雲外之兄弟七人到場（陳傳亦未到場）。惟上訴人
    到場後，見代書已大致決定書寫好協議內容，但該協議書上部分重要部位空白，
    且協議書上擅自將上訴人出資購買之第六八號土地亦加入分析之列，一切尚未協
    議，代書已拿印章擅自蓋用，上訴人即提出異議，惟此話一出，即有兄弟持板凳
    做勢欲毆打上訴人，上訴人見狀即遺憾逃離現場，並未達成協議。上訴人之弟林
    清秀雖曾以上開不曾達成協議之協議書為據，訴請就另筆土地辦理所有權登記，
    並經本院九十年上字第三一號判決上訴人敗訴，惟上開協議書之效力，於本事件
    中仍得獨立審查，而不受前開判決之拘束。
四、被上訴人據為請求依據之「家產分析協議書」（下稱系爭協議書），協議並未成
    立，其上之上訴人簽名亦非真正：
    (一)系爭協議書並非經上訴人之同意所簽訂，此證諸上訴人之弟林清秀於另訴（原
      法院八十九年家訴字第五Ｏ號）首次到庭時即表明：「我知道這一份，我不同
      意，這份傷害太大」，即足見端倪。另上訴人於同案所提之答辯狀亦自始表明
      「否認該協議書之真正」，而非僅質疑該協議書之變造部分而已。
    (二)系爭協議書第十二條載明：特繕九份，由兩造等八立兄弟及主持之陳傳各執一
      份。惟上訴人自始至終未收執該協議書，係林清秀提起另訴後，上訴人為明究
      竟，始於八十九年十月間向所謂之見證人陳乾索討；而該協議書之製作，係先
      將主要條文寫妥後影印數份，重要內容及權利歸屬則空白，嗣後再以黑筆填載
      ，而填載之部分，除第三條及第四條部分加蓋關係人印章外，餘皆未加蓋印章
      以示合意增添。以上二情節，即足印證上訴人所述當時未達成協議之事實，否
      則豈有協議書時隔十餘年皆未交付當事人，且製作輕率不符常情之理（主持人
      陳傳未在場，見證人陳乾亦未簽名）？況其中林慶雲並未在場；而業已對上訴
      人提起相同訴訟且與上訴人達成和解之林慶芳，於另件訴訟亦稱：「其是在民
      國七十六年七月二十六日協議後過兩天才簽名的，上訴人乙○有沒有簽名其不
      知道」、「協議書上之印章非其所蓋，至於上訴人乙○有沒有簽名，其不記得
      ，印章是後來蓋的，後來沒有講成」等語，顯見當時在各兄弟間紛爭之情況下
      ，並未達成協議，系爭協議書並未成立。被上訴人稱系爭協議書係兩造及所有
      兄弟於七十六年七月二十六日，親族長輩母舅及表兄陳乾之見證下共同書立云
      云，與事實顯然不符。
    (三)對照上訴人同一時期即七十六八月八日（僅相隔十三天）因其他事件，於認證
      書及切結書上之真實簽名筆跡，顯見系爭協議書之上訴人簽名並非真實。且該
      協議書時隔十餘年始出現，已啟人疑竇，而其上相關簽訂人之簽名筆跡墨色鮮
      豔，似非七十六年間所簽寫，均足證該協議書為虛偽造假之作，並非真正。
    (四)所謂之見證人陳乾於另訴（本院九十年上字第三一號）準備程序中證稱：「我
      是當見證人沒錯，當時是我、我爸爸、代書三人主持，兩造之六兄弟都在場：
      ：當時長孫是算一份，其他兄弟也是一人一份，女兒每人三十萬元」云云，及
      系爭協議書曾於另訴送法務部調查局鑑定該協議書更改處之印文究係先更改再
      用印或先用印再更改，經鑑定該協議書第三條、第四條中有關數字更改部分，
      均是先更改後蓋印部分，均不足以認定系爭協議書為真正。蓋：
      1.如前所述，上訴人就系爭協議書之內容既不同意，斷不可能於其上簽名，故
        系爭協議書上之上訴人印文，絕非經上訴人同意所為。蓋上訴人如同意系爭
        協議書內容，則其上之簽名，必為上訴人所親自簽寫，印文方有可能係經上
        訴人同意所蓋用；反之，如系爭協議書上之上訴人簽名，經證實非上訴人所
        簽寫，即足以證明該協議書上所蓋之上訴人印文係遭盜蓋。
      2.見證人陳乾於前開訴訟中先稱：「買賣、抵押都可以處分土地，但耕作的人
        多三分之一」、「當時協議書寫好後，再增添的部分有蓋章，有一個字是筆
        誤八兄弟實際是七兄弟，所以有改（一個兄弟被收養不算在內）」（原法院
        八十九年家訴字第五Ｏ號），意即如按該協議書第四條之約定，上訴人可以
        「多」三分之一，餘三分之二，上訴人再與其他兄弟均分、協議書第四條條
        文中，八改成七，九改成八，係因一個兄弟被收養不算在內，所以才修改；
        但嗣後改稱：「是因為他們已分得三分之一，不能再參與分配，所以才會更
        改，長孫也算一份」（本院九十年上字第三一號），其證述內容不一，多有
        不實矛盾之處。另如七十六年七月二十六日協調時，其父陳傳並未在場，林
        慶雲亦未到場，陳乾竟為虛偽之陳述；又其稱女兒每人分三十萬元，就此重
        要內谷，該協議書竟無隻字提及，更無林黃之女兒參與協調，顯見陳乾之證
        詞不足採信。
      3.七十六年七月二十六日協調時，代書事先收取上訴人之印章，一切尚未協議
        ，未經上訴人同意即擅自用印，經上訴人異議後，爭端即起，並未就該協議
        書達成協議。故縱系爭協議書第四條更改處，曾經鑑定係先更改後蓋印，亦
        非經上訴人同意所為，並不能證明上訴人確曾同意該協議書內容，亦不能證
        明系爭協議書確曾經上訴人同意簽署，更不能證明上訴人已依該協議書內容
        與包括被上訴人在內之其他兄弟達成合意。
    (五)至於被上訴人指稱上訴人於另訴（原法院九十一年重訴字第一一四七號）審理
      時，曾自認於系爭協議書簽名乙節，上訴人已表明係出於錯誤而請求撤銷，況
      該筆錄係記載「問：乙○是否你蓋章」，上訴人答稱：「當時我簽名，但我要
      求看內容，但他們不給我看，就跑掉了，事後叫他們拿出來，他們也不拿出來
      」，上訴人就事實部分並未隱瞞，尤其協調當時曾交付印章予代書乙事，亦真
      實陳述。惟時隔十數年，加上年事已屆七旬之高齡，記憶難免疏漏，復以上訴
      人不通國語，在理解訊問內容及表達上亦有錯覺，難免產生錯誤之陳述，故當
      法院提示系爭協議書訊問是否為上訴人蓋章時，上訴人應係針對交付印章乙事
      加以回答，其真意應非自認簽名。另衡諸常理，該協議書事涉權益關係重大，
      焉有未看協議書內容即簽名之理？該筆錄所記載上訴人陳述之內容，實與上訴
      人真意相違。再者，經上訴人細翻舊日文書資料，找出同一時期之簽名筆跡（
      原審被證一），更可確認系爭協議書之簽名，絕非上訴人所簽署。從而，為明
      真相，上訴人請求驗明筆跡。
五、縱上訴人曾同意簽署系爭協議書，然該協議書應屬無效：
    (一)被上訴人起訴所主張之事實，乃系爭土地為兩造父親林黃所有，於林黃去世前
      一年即七十四年底，為免日後因林黃之龐大遺產被課徵高額遺產稅，故假贈與
      之名，實為信託登記之方式，將系爭土地變更登記於上訴人名下，雖系爭土地
      登記於上訴人名下，惟實際上仍屬全體兄弟因繼承所應分得；再觀系爭協議書
      第三條、第四條所載，除協議書所載五筆土地及登記在林慶芳名下之六八之二
      號土地之分割協議外，另如第一條及第二條則分配林黃名下二棟房屋予丙○○
      、林雪子取得，第八條記載上開遺產即日協同辦理繼承登記，並辦理拋棄繼承
      與丙○○、林雪子取得，第九條記載辦理上開所有家產之繼承或處分時所發生
      一切費用按比例分擔之：：，顯見系爭協議書之法律性質應為林黃之遺產分割
      協議。
    (二)若如被上訴人所主張，系爭土地係由林黃假贈與之名，信託登記在上訴人名下
      ，則系爭土地於林黃過世後屬林黃之遺產，依民法第一千一百五十一條規定，
      在分割遺產前，各繼承人對於遺產全部為公同共有。而因土地法第三十四條之
      一第一項所稱處分，不包括分割行為在內（最高法院七十四年台上字第二五六
      一號判例參照），故欲將遺產之公同共有關係變更或分割為分別共有關係，依
      民法第八百二十八條第二項規定，「應」經全體公同共有人之同意始得為之。
    (三)經查，林黃所生子女，除系爭協議書所載之兩造等八個兒子外，尚有林梅櫻、
      林雪子、林寶雪等其他五個女兒，該協議書既非經林黃之全體繼承人共同協議
      而成，依上開說明，自不生效力。再者，該協議書將女性繼承人排除在協議之
      列，另給予長孫同樣之繼承權利，與公序良俗相違背，依民法第七十二條規定
      ，該協議應屬無效，被上訴人執以主張上訴人應將系爭土地辦理所有權移轉登
      記予渠等，其訴自無理由。
    (四)最高法院七十一年台上字第五Ｏ五一號判例、七十年台上字第一五三六號判決
      意旨，乃係針對公同共有人中之一人或數人，未得其他公同共有人之同意，出
      賣公同共有物與第三人，嗣公同共有物已因分割歸該為出賣之共有人單獨取得
      ，則該第三人得依據買賣契約請求該嗣後取得共有物之共有人履行買賣契約，
      因而認債權契約並非無效，與本件之法律關係全然不同，並無對被上訴人有利
      之適用餘地。再者，前揭七十年台上字第一五三六號判決意旨，亦揭明「公同
      共有人中之一人或數人，以公同共有物所有權之移轉為買賣契約之標的，其移
      轉所有權之處分行為，雖因未經其他公同共有人之承認，不能發生效力」，則
      本件被上訴人起訴所依據者，乃未經全體繼承人同意之家產分析協議書，而其
      訴訟標的已涉及移轉所有權之處分行為，依該判決意旨，其訴自無理由。
    (五)被上訴人另稱民法第八百二十八條第二項規定，公同共有物之處分，及其他權
      利之行使，應得公同共有人全體之同意，係指形式上數人對某物有公同共有之
      法律關係而言，惟本件家產分析協議書分配之物，雖為林黃之遺產，然登記形
      式上仍為單獨所有權而非公同共有物，與前揭民法規定尚屬有間，不能適用前
      開規定云云，亦屬於法不符。按民法第一千一百四十八條、第一千一百五十一
      條規定，只要是被繼承人財產上之一切權利義務，自繼承開始時，俱歸繼承人
      所承受，且繼承人有數人時，在分割遺產前，各繼承人對於承受自被繼承人之
      財產上權利全部為公同共有，對於被繼承人之債務則須負連帶責任，就所繼承
      之財產，並無形式上是否登記在被繼承人名下之分。果如被上訴人之主張，系
      爭土地為林黃之遺產，係信託登記在上訴人名下，則林黃之繼承人自繼承開始
      ，就系爭土地繼承之權利仍歸全體繼承人公同共有，殊無系爭土地形式上登記
      在上訴人名下，即為單獨所有權而非公同共有物之理，被上訴人之抗辯顯然自
      相矛盾。
六、按八十五年一月二十六日公布之信託法第八條第一項規定，信託關係不因委託人
    或受託人死亡而消滅。則本件縱有被上訴人所指之信託關係存在，在信託關係未
    消滅前，被上訴人逕行請求上訴人應將出售系爭土地之價金分配與渠等，亦屬於
    法無據。
七、設被上訴人引以為據之系爭協議書為有效，則依該協議書第四條約定，系爭土地
    面積約六六一四平方公尺，上訴人可取得三分之一（面積二二Ｏ四點六六平方公
    尺），上訴人將該地號土地所有權五分之一（分割為同所三三五之一地號，面積
    一三二二點七二平方公尺）讓售予陳麒勝等四人，並未逾越上訴人應有之部分；
    且被上訴人主張土地法第三十條禁止農地移轉為共有之規定已經刪改，並分別對
    上訴人起訴請求依該協議書第四條及第十條約定辦理所有權移轉登記，從而，縱
    系爭協議書為有效之協議，被上訴人所得主張者，至多僅係請求上訴人應辦理所
    有權移轉登記予渠等，則上訴人將依協議書所得保有三分之一所有權範圍內之土
    地出售，即與被上訴人無關，被上訴人請求分配價金亦無理由。
、證據：除援用原審所提證據外，補提民事言詞辯論筆錄、本院民事判決節本及最
    高法院民事判決要旨各一份為證，並聲請就系爭家產分析協議書上立協議書人之
    簽名時間、及該家產分析協議書上之上訴人簽名是否真正等事項為鑑定。
乙、被上訴人方面：
壹、聲明：駁回上訴。
貳、陳述：除與原判決記載相同者外，補稱略以：
一、系爭協議書為兩造親自簽名捺印，並無偽造，上訴人否認簽名之真正，有違「禁
    反言」原則：
    (一)上訴人在另訴（原法院九十一年重訴字第一一四七號）於九十一年六月二十日
      審理時，承審法官提示系爭協議書，上訴人承認為其親自簽名，嗣於同年七月
      十日審理時，其訴訟代理人否認簽名之真正，故於同年七月二十五日審理時，
      承審法官乃再詢問上訴人系爭協議書簽名之真正，上訴人再次自認系爭協議書
      為其親自簽名，此有言詞辯論筆錄在卷可稽。
    (二)本院九十年上字第三一號事件審理訴訟期間長達二年，上訴人對系爭協議書簽
      名之真正均從不爭執。
    (三)本院九十年上字第三一號事件審理時，系爭協議書係由上訴人聲請鑑定，並負
      擔鑑定費用，而該鑑定項目並無否認簽名之真正，可證上訴人係以簽名真正為
      前提送請鑑定。
    (四)法務部調查局之鑑定通知書鑑定結果，認為系爭協議書為先修改再蓋章，沒有
      被偽造，核與證人陳乾之證詞一致。
    (五)證人陳乾及兩造其他兄弟於前揭事件審理時出庭證稱，系爭協議書並沒有被偽
      造，係其在場親見為真正，且均為當事人所簽名捺印。
二、系爭協議書為有效：
    (一)依契約自由原則，本件契約既無民法第七十一條、第七十二條所定之情形，自
      屬有效。是依系爭協議書第四條之約定，上訴人有按比例分配買賣價金之義務
      ，其空言否認，洵無理由。
    (二)未得其他公同共有人同意所為之債權契約，係屬有效，有最高法院七十一年台
      上字第五Ｏ五一號判例、七十年台上字第一五三六號判決可參。故上訴人謂公
      同共有物之處分契約，無全體公同共有人同意，應屬無效之法律觀點，誠屬誤
      會。
    (三)況民法第八百二十八條第二項規定，公同共有物之處分，及其他權利之行使，
      應得公同共有人全體之同意，係指形式上數人對某物有公同共有之法律關係而
      言，惟本件家產分析協議書協議分配之物，雖為林黃之遺產，然登記形式上仍
      為單獨所有權而非公同共有物，是與前揭民法之規定尚屬有間，不能適用前開
      規定。
三、系爭協議書已無必要再送鑑定：
    查系爭協議書簽名之真正，為上訴人所自認；且上訴人早於本院九十年上字第三
    一號事件審理時，即已對系爭協議書聲請送鑑定，並負擔鑑定費用；況上訴人提
    出之取樣並無客觀標準，故無必要再浪費程序。
、證據：援用原審所提證據外，並提出本院另案九十一年度重上四六○號及原法院
    九十一年重訴字第一八三六號民事判決各一件為證。
丙、本院依職權向臺北地方法院調閱該院八十九年度家訴字第五Ｏ號履行契約事件、
    九十一年度重訴字第一一四七號履行契約事件案卷。
    理    由
一、被上訴人起訴主張：坐落台北縣新店市○○段三三五之一號土地（重測前為同市
    ○○○段十四張小段六八地號，下稱系爭土地）為兩造之父林黃所有，林黃去世
    前一年即民國七十四年底，為避免日後因龐大之遺產被課徵高額遺產稅，乃假贈
    與之名，以信託登記之方式，將系爭土地之所有權登記於上訴人名下，林黃於七
    十五年十月十四日去世，兩造及所有兄弟於七十六年七月廿六日共同書立家產分
    析協議書（下稱系爭家產分析協議書），約定系爭土地之分配，惟該土地係屬農
    地，依當時土地法第三十條規定不得移轉為共有，遂將系爭土地繼續信託登記於
    上訴人名下，並由其管理、耕作。上訴人於原法院另案九十一年度重訴字第一一
    四七號事件審理時已自認系爭協議書為其親自簽名，於本件否認簽名為真正，已
    違反禁反言原則。嗣上訴人於八十九年一月間私自出賣系爭土地收取價金新台幣
    （下同）四千萬元。按前開協議書第四條約定，上訴人應將系爭土地出賣所得價
    金十二分之一，即三百三十三萬三千三百三十三元分配予伊，惟迭經催促上訴人
    均置之不理，全部私吞入己。爰依履行契約之法律係，請求上訴人給付伊各三百
    三十三萬三千三百三十三元並加計法定遲延利息等語（原審各於三百二十八萬八
    千七百三十一元之範圍內為被上訴人勝訴之判決，餘為其敗訴之判決，敗訴部分
    未據聲明不服，已告確定）。
    上訴人則以：伊不否認將系爭土地以四千零一萬二千二百八十元出售予陳麒勝、
    陳慶同、陳慶峰、陳慶宏等四人（下稱陳麒勝等四人），然伊計支付仲介費二十
    萬元，及印花稅十七萬一千九百五十四元、登記書狀規費十七萬五千五百五十四
    元，伊實際所得之金額應為三千九百四十六萬四千七百七十二元；又系爭土地重
    測前為同市○○○段十四張小段六八地號，係伊於四十六年間購買，為尊重兩造
    先父林黃，方由林黃出名與賣方訂定買賣契約，並將土地登記為林黃所有，嗣林
    黃於七十四年十二月間將伊購買之系爭土地贈與伊，惟林黃過世後，其他兄弟遂
    起爭財之心，母舅陳傳出面協調，兩造及其他兄弟除訴外人林慶雲外，均於七十
    六年七月廿六日到場，惟伊到場後見母舅與代書已大致完成協議書內容，但該協
    議書之重要部分皆空白，代書即拿伊所有之印章蓋用，伊見自行出資購買之系爭
    土地亦在分析之列，遂提出異議而未達成協議。縱如被上訴人所述，系爭土地係
    因信託關係而登記在伊名下，則該土地係屬全體繼承人共有，被上訴人亦不得逕
    行訴請將系爭土地應有部分移轉登記為其所有，且系爭家產分析協議書既如被上
    訴人所述為遺產分割協議，卻未經全體繼承人訂定，亦為無效。縱認系爭家產分
    析協議書為有效，則依該協議書第四條約定，伊可取得所有權三分之一，伊將該
    地號土地所有權五分之一讓售予陳麒勝等四人，並未逾越伊應有之部分，且被上
    訴人已分別對伊起訴請求依該協議書第四條及第十條約定辦理所有權移轉登記，
    是被上訴人所得主張者，至多僅系請求辦理所有權移轉登記，伊就依協議書所得
    保有三分之一所有權範圍內之土地出售，即與被上訴人無關，被上訴人請求分配
    價金亦無理由，況其性質係屬贈與，伊依民法第四百零八條規定撤銷所為之意思
    表示等語，資為抗辯。
二、被上訴人主張：系爭土地原登記為兩造之被繼承人林黃所有，嗣於七十四年底移
    轉登記為上訴人所有，林黃於七十五年十月十四日去世，上訴人於八十九年一月
    間以四千零一萬二千二百八十元將系爭土地出售予訴外人陳麒勝等四人，上訴人
    抗辯伊曾支付仲介費二十萬元，及印花稅十七萬一千九百五十四元、登記書狀規
    費十七萬五千五百五十四元，伊實際所得為三千九百四十六萬四千七百七十二元
    之事實，為兩造所不爭執，復有被上訴人提出之土地登記謄本二件、上訴人提出
    之印花稅繳款書一件、繳納地政規費聯單三件為證（見一審調解卷五頁至八頁、
    重訴卷一○二頁至一○四頁），堪信為真實。
三、至被上訴人主張：兩造於七十六年七月廿六日就系爭土地簽立家產分析協議書，
    依該協議書第四條約定上訴人應將系爭土地出售所得價金十二分之一即各三百二
    十八萬八千七百三十一元分配予伊二人（不含被上訴人敗訴確定部分），並提出
    該協議書一件為證（見一審調解卷九頁至十頁、本院卷六六頁至六七頁），上訴
    人則以前開情詞置辯，查：
    (一)系爭家產分析協議書上之印文為上訴人所有，業據上訴人自認在卷（見一審卷
      八四頁言詞辯論筆錄），且上訴人於原法院九十一年度重訴字第一一四七號被
      訴履行契約事件審理中亦自認系爭家產協議書當時為其所簽之名在卷，業經本
      院調閱該案卷（含本院九十一年度重上字第四四七號案卷）查明屬實，並有被
      上訴人提出該言詞辯論筆錄影本在卷可稽（見一審卷五一頁背面），另上訴人
      於本院九十年度上字第三一號另案被訴履行契約事件（即原法院八十九年度家
      訴字第五○號、最高法院九十一年度台抗字第二七一號案件，已判決上訴人敗
      訴確定，見本院卷四九頁至六四頁）審理中，亦於其答辯狀中自認其在該家產
      協議書最後立協議書人處簽署等語，亦經本院調閱查明無訛，且影印該答辯狀
      附卷足按（見本院卷八五頁至八六頁），足見系爭家產分析協議書上訴人之簽
      名為真正。上訴人雖辯稱：其印章盜用，且系爭家產分析協議書，係先影印數
      份，但重要內容均空白，再以黑筆填載，以黑筆填載部分僅在第三、四條加蓋
      關係人印章，故就系爭家產分析協議書之內容，並未達成協議云云，惟觀系爭
      家產分析協議書上訴人之印文蓋印處包括第四條及最後立約人處，系爭家產分
      析協議書上之印文上訴人既自認為真正，依民事訴訟法第三百五十八條第一項
      規定，可推定系爭家產分析協議書為上訴人所出具，又印章由本人或有權使用
      之人蓋用為常態，由無權使用之人蓋用為變態，上訴人抗辯其所有之印章係他
      人未經其同意擅自蓋印，應由上訴人就此變態事實負舉證責任，惟上訴人已陳
      明被盜蓋部分，沒有其他證據可證明等情在卷（見一審卷八六頁），足見上訴
      人此部分所辯要非可採。
    (二)系爭家產分析協議書於第四條載明：「同所六八地號田０．六六一四公頃一筆
      所有權全部，同所五八地號田０．０八九二公頃、同所五四號田０．三二八三
      公頃，以上二筆持分九分之一，同所五五地號田０．四六九六公頃‘同所五六
      地號田０．０四三五公頃，以上二筆持分二七分之十係乙○（即上訴人）耕作
      ，並登記乙○名義，嗣後處分時，乙○先取得三分之一，餘三分之二以七兄弟
      另加慰勞長兄慶芳之勞給與長孫一份，其三分之二即按八份均分之（已取三分
      之一不另再參加分配），以上財產如要處分均應尊重長兄意見為之」等語，其
      中「七」原書寫為「八」，「八」原書寫為「九」，嗣以直接刪除之方式分別
      改為「七」、「八」，此觀被上訴人提出之該家產分析協議書即明，而原審及
      本院調閱前開本院九十年度上字第三一號、原法院九十一年度訴字第一一四七
      號上訴人被訴履行契約事件民事卷宗卷所附訴外人林清秀、林慶芳、上訴人及
      訴外人丙○○提出之家產分析協議書亦有相同情形。再系爭家產分析協議書之
      見證人陳乾在上訴人與訴外人林清秀於本院九十年度上字第三一號履行契約事
      件九十年七月九日準備程序中亦證稱：其確係擔任系爭家產分析協議書之見證
      人，其與兩造之關係為表兄弟，其父親為兩造的舅舅，簽立系爭家產分析協議
      書時協議書上記載之兄弟均在場，兩造原有八個兄弟，家產分析協議書上第四
      條之所以將「九」改為「八」，「八」改為「七」，係因上訴人依該協議書之
      記載已經先分得系爭土地之三分之一，其餘三分之二再由其他七個兄弟分再加
      上長孫一份，共分八份平分，此部分均是在更改後才蓋章，該協議書並未被偽
      造，均為真正等語，亦經本院調卷查明屬實，且有該九十年七月九日準備程序
      筆錄影本一件在卷可稽（見一審卷四四頁至四五頁）。
    (三)又本院九十一年度上字第三一號履行契約事件，於審理中曾將上訴人及訴外人
      兩造兄弟林慶芳、林清秀各自收執之系爭家產分析協議書送請法務部調查局，
      鑑定更改處之印文究係先更改再用印或先用印再更改，經法務部調查局以照相
      放大、顯微鏡檢視、多波域光源照射檢視、DOCU CENTER 光譜儀檢視、及低角
      度測光檢視等方法鑑定，上訴人所收執之系爭家產分析協議書中第三條之數字
      「九」改成「八」及第四條之數字「八」改成「七」部分，依更改字跡線條與
      印文紋線兩者相交處之特徵研判，為先更改寫字後蓋印文，其餘更改部位因印
      色過淡或字跡與印文相交面積過小，致無法判斷更改處與蓋印之先後關係；林
      慶芳收執之協議書中第四條之數字「九」改成「八」部分，依更改字跡線條與
      印文紋線兩者相交處之特徵研判，為先更改寫字後蓋印文，其餘更改部位因印
      色過淡或字跡與印文相交面積過小，致無法判斷更改與蓋印之先後關係；林清
      秀收執之家產分析協議書中第三條之數字「八」改成「七」及第四條之數字「
      八」改成「七」部分，依更改字跡線條與印文紋線兩者相交處之特徵研判，為
      先更改寫字後蓋印文，其餘更改部分因印色過淡或字跡與印文相交面積過小，
      致無法判斷更改與蓋印之先後關係等情，業經本院調閱本院九十年度上字第三
      一號民事案卷查明無訛，且有法務部調查局九十年八月三日陸(二)字第九００
      四六四八五號鑑定通知書影本一件附卷可參（見一審卷四九頁）。準此，上訴
      人及訴外人林慶芳、林清秀分別收執之家產分析協議書關於更改數字部分，雖
      有部分印色過淡或字跡與印文相交面積過小，致無法判斷更改與蓋印之先後關
      係，然從法務部調查局關於能鑑定判斷之更改處之鑑定結果相互對照以觀，足
      認系爭家產分析協議書第四條中有關數字更改部分，均是先更改後蓋印，且核
      與證人陳乾上開證述之內容相吻合，足見系爭家產分析協議書第四條關於土地
      之分配，由現耕作人上訴人優先取得三分之一以後，其餘始由七兄弟及長房之
      長孫合計八份均分，益見系爭家產分析協議書第四條更改處之數字之由「八兄
      弟」改為「七兄弟」、「按九份均分」改為「按八份均分」，係因已扣除現耕
      作人之一份三分之一，顯屬誤寫之更正而已，並非先蓋章再行書寫或更改。上
      訴人辯稱係先行蓋章再行書寫或更改云云，要非可採。
    (四)系爭家產分析協議之簽訂既屬真正，足認上訴人已依系爭家產分析協議書之內
      容與包括被上訴人在內之其他兄弟達成合意。上訴人聲請再鑑定協議書上之簽
      名是否為上訴人之簽名，及該協議書是否為七十六年間所書寫，因事證明確，
      自無再送鑑定之必要。至於上訴人質疑其未執有系爭協議書與協議書第十二條
      之記載不符一節，查證人陳乾於本院九十年度上字笫三一號事件證稱全部之所
      有權狀皆由陳乾保管，因有一些現金未處理故未交付協議書等語，亦經本院調
      卷查明屬實，且明該筆錄影本在卷可稽（見一審卷四五頁），足認系爭協議書
      係在兩造及其他兄弟達成協議之後由證人陳乾代為保管，是上訴人當時未立即
      持有協議書並無礙於雙方已達成協議之事實，上訴人此部分之抗辯，亦無可採
      。
    (五)系爭台北縣新店市○○段三三五之一號土地，係分割自同段三三五號土地，而
      同段三三五號土地重測前為同市○○○段十四張小段六八號土地，此有被上訴
      人提出之土地登記簿謄本二件在卷足按（見一審調解卷五頁至八頁），且為兩
      造所不爭。則被上訴人主張其依系爭家產分析協議書第四條約定之比例，請求
      上訴人給付擅自出售上開系爭土地其之應得之金額，即屬有據。又系爭土地原
      登記為兩造之父林黃所有，七十四年底移轉登記為上訴人所有，姑不論林黃所
      依據移轉系爭土地所有權之債權契約性質為何，林黃基於其與上訴人間之移轉
      物權合意，將系爭土地所有權移轉登記與上訴人，則林黃將系爭土地移轉登記
      與上訴人後，即未所有該土地之所有權，縱林黃生前對上訴人有移轉系爭土地
      之債權存在，然林黃於七十五年十月十四日過世後，其繼承人就系爭土地如欲
      取得所有權，仍應本於其等繼承林黃對上訴人之債權，請求上訴人就系爭土地
      所有權辦理移轉登記，而不動產物權之移轉，依民法第七百五十八條規定，除
      有移轉物權之合意外，尚需登記，否則不生效力，惟系爭土地之所有權於林黃
      過世時登記為上訴人所有，上訴人於林黃過世後，將登記為其所有系爭土地，
      與包括被上訴人在內之其他兄弟簽立系爭家產分析協議書，僅單純為兩造與其
      他兄弟間訂定契約之債權行為，與民法第八百二十八條規定公同共有人關於公
      同共有物處分及其他權利之行使，應得公同共有人全體之同意，此規範物權行
      為之規定無涉。再者民法第一千一百六十四條所定之遺產分割，係以遺產為一
      體，整個的為分割，分割遺產性質上係屬處分行為，應得公同共有人之同意（
      最高法院八十八年度台上字第一０五三號判決參照），惟系爭土地於兩造簽立
      系爭家產分割協議書時仍登記為上訴人所有，尚非成為全體繼承人之財產，且
      兩造簽立系爭家產分析協議書後，被上訴人仍需訴請上訴人移轉系爭土地之所
      有權，方可成為土地之所有權人，而非被上訴人簽立系爭家產分析協議書後，
      當然成為系爭土地之所有權人，可見系爭家產分析協議，並非繼承人就遺產分
      割所為之協議，自無需繼承人全體共同訂定，上訴人抗辯系爭家產分析協議書
      未經全體繼承人（林黃所生子女，除系爭協議書所載之兩造等八個兒子外，尚
      有林梅櫻、林雪子、林寶雪等其他五個女兒）共同簽立，應為無效云云，即非
      可取。至上訴人辯稱：該協議書將女性繼承人排除在協議之列，另給予長孫同
      樣之繼承權利，與公序良俗相違背，依民法第七十二條規定，該協議應屬無效
      云云，惟查系爭家產分析協議，既非繼承人就遺產分割所為之協議，自無需繼
      承人全體共同訂定，已如上述，故林黃所生之女性繼承人雖未在協議之列，或
      該協議另給予長孫同樣之權利，與公序良俗亦不相違背，依法自屬有效。足見
      上訴人此部分所辯亦非足取。
      上訴人另謂：本件如係林黃生前信託予伊，但信託關係不因信託人林黃之死亡
      而消滅，在信託關係未終止前，被上訴人不得主張權利云云，惟如前述，上訴
      人為系爭土地之登記名義人，信託關係之存在與否乃上訴人是否簽署系爭家產
      分析協議書之動機，上訴人既已簽立協議書，而被上訴人又非本於林黃繼承人
      之身分請求上訴人交付林黃所信託之財產，而係依履行契約之法律關係請求上
      訴人履行協議書上應盡之義務，自與信託契約有無終止無關，併此說明。
    (六)上訴人另抗辯：系爭家產分析協議書為贈與契約之性質，其於贈與前得撤銷贈
      與云云，惟贈與者，係當事人約定，一方以自己之財產無償給與他方，他方允
      受之契約，惟系爭家產分析協議書於首行已標明為：「林慶芳等八兄弟在父親
      主持家計時建置之財產經協議分析如左：：」等語，而系爭土地為系爭家產分
      析協議書上所列土地，則上訴人既已於系爭家產分析協議時承認該協議書所列
      財產係屬父親主持家計時所建置之家產而同意分析，而簽立系爭家產分析協議
      書，可見上訴人簽立系爭家產分析協議書即非以將自己之財產無償給與他方之
      意思，而被上訴人亦非以允受上訴人無償讓與系爭土地之意思而簽立系爭家產
      分析協議書，其性質即與贈與契約不符，系爭家產分析協議書既非贈與契約，
      自毋庸討論系爭家產分析協議書依當時民法第四百零八條之規定，為立有字據
      之贈與而不得撤銷之問題。
      至上訴人辯稱：設系爭協議書為有效，則依該協議書第四條約定，系爭土地面
      積約六六一四平方公尺，上訴人可取得三分之一（面積二二Ｏ四點六六平方公
      尺），上訴人將該地號土地所有權五分之一（分割為同所三三五之一地號，面
      積一三二二點七二平方公尺）讓售予陳麒勝等四人，並未逾越上訴人應有之部
      分，且被上訴人主張土地法第三十條禁止農地移轉為共有之規定已經刪改，並
      分別對上訴人起訴請求依該協議書第四條及第十條約定辦理所有權移轉登記，
      被上訴人所得主張者，至多僅係請求上訴人應辦理所有權移轉登記予渠等，則
      上訴人將依協議書所得保有三分之一所有權範圍內之土地出售，即與被上訴人
      無關，被上訴人請求分配價金亦無理由云云一節，惟查：兩造於系爭家產分析
      協議書於第四條後段約明：「（系爭土地）嗣後處分時，乙○先取得三分之一
      ，餘三分之二以七兄弟另加慰勞長兄慶芳之勞給與長孫一份，其三分之二即按
      八份均分之（已取三分之一不另再參加分配），以上財產如要處分均應尊重長
      兄意見為之」等語，此為兩造所不爭。準此，系爭家產分析協議書於簽訂後，
      上訴人並未就其分得之三分之一予以先行分割，則上訴人於未經長兄及被上訴
      人等之意見即擅自處分系爭土地，依上開約定，被上訴人自有選擇請求依上開
      分配之比例分配賣得之價金，或請求按約定之比例移轉登記系爭土地。足見上
      訴人此部分所辯亦非可採。
四、綜上訴述，上訴人乙○既將系爭土地以四千零一萬二千二百八十元出售予陳麒勝
    等四人，上訴人並已支付仲介費二十萬元、印花稅十七萬一千九百五十四元、登
    記書狀規費十七萬五千五百五十四元，上訴人實際所得為三千九百四十六萬四千
    七百七十二元，按系爭家產分析協議書第四條之約定，上訴人應將系爭土地出賣
    所得價金十二分之一分配予被上訴人。則被上訴人依履行契約之法律關係，請求
    上訴人依系爭家產分析協議書第四條之約定，給付被上訴人甲○、丙○○按三千
    九百四十六萬四千七百七十二元（原審誤為四千萬元）之十二分之一即三百二十
    八萬八千七百三十一元（原審理由欄誤為三百二十八萬八千八百七十三元），及
    自起訴狀繕本送達翌日起即自九十一年七月十二日起至清償日止按年息百分之五
    計算之利息部分，為有理由，應予准許。原審為被上訴人勝訴之判決，核無違誤
    ，上訴意旨指摘原判決不當，求予廢棄，非有理由，應予駁回。
五、上訴人雖另聲請就系爭家產分析協議書鑑定其筆跡是否為上訴人所有，惟上訴人
    既已先後自認系爭家產分析協議書上之印文及簽名為真正，且上訴人迄未舉證證
    明其印章有遭盜蓋、盜用之情事，已如前述，本院認無將系爭家產分析協議書送
    請鑑定其簽名筆跡是否為上訴人所簽署之必要。兩造其餘之攻擊防禦方法暨聲明
    所用之證據，核與本件判決之結果均不生影響，已無再予論述之必要，併此敘明
    。
據上論結，本件上訴為無理由，依民事訴訟法第四百四十九條第一項、第七十八條判
決如主文。
中      華      民      國    九十二    年      四      月     三十     日
                              民事第四庭
                                  審判長法  官  李  瓊  蔭
                                        法  官  林  金  吾
                                        法  官  楊  豐  卿
右正本係照原本作成。
如不服本判決，應於收受送達後二十日內向本院提出上訴書狀，其未表明上訴理由者
，應於提出上訴後二十日內向本院補提理由書狀（均須按他造當事人之人數附繕本）
上訴時應提出委任律師或具有律師資格之人之委任狀；委任有律師資格者，另應附具
律師資格證書及釋明委任人與受任人有民事訴訟法第四百六十六條之一第一項但書或
第二項（詳附註）所定關係之釋明文書影本。
中      華      民      國    九十二    年      五      月      一      日
                                        書記官  殷  丹  妮
附註：
民事訴訟法第四百六十六條之一（第一項、第二項）：
對於第二審判決上訴，上訴人應委任律師為訴訟代理人。但上訴人或其他法定代理人
具有律師資格者，不在此限。
上訴人之配偶、三親等內之血親、二親等內之姻親，或上訴人為法人、中央或地方機
關時，其所屬專任人員具有律師資格並經法院認為適當者，亦得為第三審訴訟代理人
。


司法院資訊處製作；財團法人民間司法改革基金會備份。
